【裁判字號】    97,重上,471
【裁判日期】    981201
【裁判案由】    土地所有權移轉登記
【裁判全文】
臺灣高等法院民事判決                 97年度重上字第471號
上  訴  人  戊○○
            甲○○
共      同
訴訟代理人  林振煌律師
被  上訴人  辛○○
            乙○○
            己○○
            丙○○
            丁○○
共      同
訴訟代理人  王寶蒞律師
上列當事人間請求土地所有權移轉登記事件，上訴人對於中華民
國97 年8月13日臺灣板橋地方法院96年度訴字第1974號判決提起
上訴並為訴之追加，本院於98年11月17日言詞辯論終結，判決如
下：
    主      文
原判決廢棄。
被上訴人應分別將附表所示土地所有權應有部分各移轉登記三分
之一予上訴人戊○○及各移轉登記三分之一予上訴人甲○○。
被上訴人應給付上訴人各新臺幣貳佰萬元，及民國九十六年十月
八日起至清償日止，按週年利率百分之五計算之利息。
前項給付，於上訴人各以新臺幣陸拾柒萬元為被上訴人供擔保後
，得假執行。但被上訴人以新臺幣貳佰萬元各為上訴人供擔保後
，得免為假執行。
上訴人其餘追加之訴駁回。
第一、二審訴訟費用（含追加之訴）由被上訴人負擔。
    事實及理由
一、按在第二審為訴之變更或追加，非經他造同意不得為之。但
    擴張或減縮應受判決事項之聲明者，不在此限，此觀民事訴
    訟法第446條第1 項準用第255條第1項第3款規定自明。上訴
    人原起訴聲明第二項請求被上訴人各給付新臺幣（下同）50
    萬元本息 ，後追加聲明為被上訴人應各連帶給付上訴人200
    萬元本息，核屬擴張應受判決事項之聲明，應予准許。
二、上訴人起訴主張：被上訴人辛○○、乙○○、己○○、丙○
    ○、丁○○等為訴外人呂阿坤之繼承人，上訴人2人於68 年
    間曾與呂阿坤協議，由3 人共同平均出資購買臺北縣林口鄉
    ○○○段頭湖小段第179 、179之3、180、189、210、211、
    217、217之1、217之4、217之5等10筆土地（ 下稱系爭10筆
    土地）及臺北縣三重市○○○段第1123地號土地並其上之建
    物即門牌臺北縣三重市○○○路108巷31號房屋（ 下稱系爭
    大同南路房地），惟當時系爭10筆土地均信託或借名登記於
    訴外人呂阿坤之名下，系爭大同南路房地則登記於上訴人戊
    ○○名下。後於90年1月8日書立協議書，載明系爭10筆土地
    為3 人共同平均出資承購而信託登記於呂阿坤名下。詎上訴
    人等日後向呂阿坤請求將系爭土地各移轉三分之一予上訴人
    2人時，呂阿坤卻置之不理； 呂阿坤過世後轉向被上訴人請
    求亦無回應。上訴人既已終止與被上訴人等人間之信託關係
    ，被上訴人等自應依原有出資比例，各分別移轉登記其所有
    係爭土地持分之三分之一予上訴人戊○○及上訴人甲○○。
    倘認兩造間並非信託關係時，則因系爭房地登記為被上訴人
    之被繼承人呂阿坤名義亦屬借名登記，此無名契約性質與委
    任契約類同，應類推適用委任關係終止、消滅之規定，是上
    訴人等既已以本件起訴狀繕本之送達終止委任關係，自亦得
    類推適用民法第541 條規定，請求被上訴人將系爭房地持分
    各移轉登記三分之一予上訴人等；又若本件若不成立信託或
    借名登記關係時，則因被上訴人係無法律上之原因而受有上
    訴人2 人各出資三分之一之利益，致上訴人等受損害，被上
    訴人對上訴人而言係屬不當得利， 亦得民法第179條之規定
    ，請求被上訴人等人將如附表所示部分土地之應有部分分別
    移轉登記予上訴人2 人。又系爭土地當中之二筆地號189 及
    217-1 土地已遭被上訴人等作為向稅捐機關抵繳遺產稅之用
    而移轉登記所有權予中華民國，致上訴人受有無法移轉登記
    應有部分之損害，此部分國稅局核定價額為10,080,525元，
    則依協議書約定各三分之一亦有3,360,175元， 上訴人自得
    請求被上訴人給付上訴人各200萬元 。爰依信託及借名法律
    關係終止後之返還請求權及民法第179、181 、182條不當得
    利法律關係提起本訴。（於原審聲明：(一)被上訴人應分別將
    如附表所示土地所有權應有部分各移轉登記三分之一予上訴
    人戊○○及各移轉登記三分之一予上訴人甲○○。(二)被上訴
    人應給付上訴人100萬元本息(三)願供擔保 ，請准宣告假執行
    。原審判決駁回上訴人之訴及假執行之聲請，上訴人不服提
    起上訴）上訴及追加之訴聲明：(一)原判決廢棄。(二)被上訴人
    應分別將如起訴狀附表所示土地所有權應有部分各移轉登記
    三分之一予上訴人戊○○及各移轉登記三分之一予上訴人甲
    ○○。(三)被上訴人應連帶給付上訴人各200萬元 ，及自起訴
    狀繕本送達之翌日起至清償日止，按年息5%計算之利息。(四)
    前項請求，願供擔保，請准宣告假執行。
三、被上訴人則以：被上訴人對於系爭協定書上之訴外人呂阿坤
    之簽名及印文之形式上真正不爭執，但對訴外人呂阿坤簽下
    系爭協定書之過程及實情究則有疑義。上訴人至今仍無法提
    出其出資之證據，上訴人對於渠所稱購地之時點，並無足夠
    資力，對於與呂阿坤購買土地之金額、時間、內容等，亦無
    合理交代。查訴外人呂阿坤曾以祖厝（即臺北縣三重市○○
    ○路107號房地 ）為抵押向銀行貸款，最初祖厝係登記於上
    訴人及呂阿坤之父呂萬隆名下 ，後呂萬隆過世，由上訴人2
    人及訴外人呂阿坤共同繼承之。89年年底呂阿坤經診斷罹患
    喉癌，且當時貸款尚未還清，故上訴人極可能向呂阿坤稱若
    待其過世，貸款付不出來，恐會影響到上訴人之權益，是以
    必須簽此協定書以擔保之，此由切結書係與系爭協定書同時
    簽立，其內容亦可推知90年1月8日訴外人與呂阿坤所欲處理
    者，確係貸款事宜。另系爭大同南路房地係訴外人呂阿坤購
    置，其時間更早於上訴人所稱之68年間，上訴人逕稱臺北縣
    三重市○○○路108巷31號1、2樓房屋及其所坐落之土地 （
    臺北縣三重市○○○段1123地號）售出時，有通知被上訴人
    辛○○到場簽立覺書云云，但上訴人當時完全不瞭解呂阿坤
    生前之事，亦無從以此證明上訴人之主張，故本件上訴人主
    張其所謂之協議書實質為真應無理由。答辯聲明：(一)上訴及
    追加之訴均駁回。(二)如受不利判決，被上訴人願供擔保請准
    免為假執行。
四、兩造不爭執之事實：
  (一)呂阿坤於92年10月17日死亡，而其繼承人為被上訴人辛○○
    、乙○○、己○○、丙○○、丁○○等5 人，依民法第1148
    條規定渠等已繼承呂阿坤財產上之一切權利義務。
  (二)系爭179、179-3、180、210、211、217、217-4、217-5地號
    土地現由被上訴人辛○○、乙○○、己○○、丙○○、丁○
    ○辦妥繼承登記，渠等之應有部分各如附表所示。
  (三)系爭217 、189 地號土地依遺產稅核課時之公告現值計算為
    10,086,525元 ，因設有抵押權登記，扣除該項權利價值600
    萬元後 ，抵繳價額為408萬6525元，經被上訴人用以抵繳遺
    產稅款358萬3389元後 ，抵繳超過75萬5816元俟變現後由財
    政部台灣省北區國稅局三重稽徵所比例退還（詳原審卷第95
    頁）。
五、上訴人主張其等與被上訴人之被繼承人呂阿坤，於68年間協
    定，由3 人共同平均出資購買系爭10筆土地及系爭大同南路
    房地，惟系爭10筆土地信託或借名登記於呂阿坤之名下。系
    爭大同南路房地登記於上訴人戊○○名下，並於90年1月8日
    書立協議書。呂阿坤已死亡，上訴人已終止借名或信託關係
    ，自得請求被上訴人返還附表所示土地所有權及經抵繳遺產
    稅之2筆土地之不當得利各200萬元，被上訴人則否認上訴人
    與呂阿坤間有何信託或借名登記，則本件之爭點厥為：(一)上
    訴人所提出呂阿坤與上訴人戊○○、甲○○於90年1月8日所
    簽定之協議書是否真正？(二)上訴人可否依借名與信託之法律
    關係請求被上訴人移轉系爭179、179-3、180、210、211 、
    217、217-4、217-5地號土地之應有部分 ？(三)上訴人依據不
    當得利之法律關係及類推適用民法第542 條規定請求被上訴
    人連帶返還不當得利各200萬元有無理由？茲論述如下。
六、上訴人所提出呂阿坤與上訴人戊○○、甲○○於90年1月8日
    所簽定之協議書是否真正？
  (一)經查，訴外人呂阿坤於90年1月8日與上訴人戊○○、甲○○
    簽訂協議書記載：「立協議書人呂阿坤、戊○○、甲○○（
    以下簡稱甲乙丙方）等三人，緣因立協議書等三人共同平均
    出資承購現已信託登記於甲方名義下不動產坐落：台北縣林
    口鄉○○○段頭湖小段179、179-3、180、189（以上持分各
    1/ 32）、210、211、217、217-1、217-4、217-5（ 以上持
    分各1/40）地號土地拾筆，... 以上經三方協議訂立條件於
    後，以資遵守：第一條：信託登記於甲乙二人之不動產，其
    產權應屬協議書等三人均持有，爾後如出售，其權利及義務
    亦為各參分之壹。」而上開協議書上訴外人呂阿坤之簽名與
    印章，經肉眼辨識核與原審依職權向第一商業銀行、永豐銀
    行正義分行、台北縣三重戶政事務所調閱之印鑑卡（詳原審
    卷第118-123頁 ）相符，且被上訴人對於上開協議書上訴外
    人呂阿坤簽名之真正亦不爭執，自堪信上開協議書之形式上
    為真正。從而，系爭既已具形式上證據力，又係呂阿坤與上
    訴人訂立之契約，即應認有實質上證據力。至於該協議書有
    無妨害其效力發生及存續之事由存在，則應由上訴人舉證，
    由法院依自由心證判斷之。
  (二)被上訴人抗辯上訴人於系爭土地購買之內容、時間、資金來
    源等皆未經舉證，主張互有矛盾， 且呂阿坤曾將由上訴人2
    人及呂阿坤共同繼承之祖厝為抵押向銀行貸款，於89年年底
    呂阿坤經診斷罹患喉癌時貸款尚未還清，故上開協議書係用
    以擔保祖厝貸款，並無3 人共同出資購地之情事云云。然查
    ，上訴人就出資來源已主張係由合夥盈餘所購買，並非沒有
    說明，雖就土地購買時點及內容有所差異，因距離購買時間
    已甚久遠，一時記憶錯誤仍屬合理。被上訴人既無法提出呂
    阿坤並未與上訴人共同出資之證據，自無從據此逕為否認協
    議書之實質證據力。況被上訴人辛○○（即呂阿坤之妻）到
    庭陳述：「（ 當時是否跟你說要賣掉三重大同南路108巷31
    號的房子？）我先生過世後他們有說要賣掉這個房子。這個
    房子本來是我先生買的，是用我先生的錢買給他弟弟戊○○
    的，我只知道這樣，其他不清楚。」、「（這房子買了之後
    何人在住？）是我先生呂阿坤在開工廠，從63年開始就自己
    開工廠，作織毛衣機器及零件，戊○○、甲○○事後來我先
    生找她們進來工作，時間我不記得，好像是當兵之後，是我
    先生僱用他們的。」後改稱：「 大同南路108巷31號房子是
    我先生拿錢出來買的，不是要買給他弟弟，是要買來開工廠
    用，我剛剛說錯了，我也不清楚怎樣。」等語（見本院卷第
    77頁背面、78頁），可知被上訴人對於上開協議書所載不動
    產購買始末、用途並不了解，其空言否認自不足採。
  (三)又就被上訴人抗辯協議書係用以擔保祖厝貸款乙節，查依呂
    阿坤於90年1月8日書立之切結書記載：「立切結書人：呂阿
    坤等三人共有台北縣三重市○○○段菜寮小段273-15 、-18
    地號土地二筆全部， 即同地號地段房屋三重市○○○路107
    號之第壹、貳層全部建號626號本人於民國九十年元月8日向
    台北國際商銀借款新台幣壹佰伍拾萬元正，本債務係立切結
    書人周轉用與戊○○、甲○○兄弟無關，立切結書人應無條
    件清償此債務，恐空口無憑，特立此切結書為證。」（見原
    審卷第106頁 ），純係就祖厝抵押貸款之事所為記載，與協
    議書之內容絲毫無涉，被上訴人上開抗辯純為推論臆測之詞
    ，並未舉證以實其說，亦不足採。
  (四)況簽立協議書後，上訴人與呂阿坤亦依協議書第二條、第三
    條之約定，分別就系爭10筆土地由上訴人設定本金最高限額
    抵押權600萬元，並由呂阿坤開立本票各300萬元予上訴人，
    就系爭大同南路房地亦由呂阿坤及上訴人甲○○設定本金最
    高限額抵押權250萬元，有土地登記謄本、異動索引 、本票
    影本在卷可稽（見原審卷第13至42頁、第105頁 ）；大同南
    路房地於93年5月31 日由上訴人戊○○出賣與訴外人陳蔡美
    玉，所得第二期款項亦由被上訴人辛○○取得三分之一即49
    7,333元， 此亦有不動產買賣契約書及被上訴人辛○○簽立
    之覺書附卷可稽（見原審卷第107至109頁），被上訴人亦不
    否認覺書之真正（見原審卷第156頁 ），由相關當事人事後
    之行為，均可見系爭協議書之實質內容真正。且被上訴人亦
    將該協議書提出於稅捐機關，顯見亦承認該協議書之真正。
  (五)另參以證人呂美愛（為上訴人及呂阿坤之妹）證稱：「（上
    訴人是否與呂阿坤共同經營事業？）他們從事編織業，已經
    好幾十年，是三人合夥。（有無一起買土地？）有，也是好
    幾十年的事情，我只知道買在林口，確實的地點我不清楚，
    就是他們經營有賺錢的時候去買的，還有買三重市○○○路
    108巷31號1、2樓的房子。林口土地買來後就放著 ，都沒有
    使用，三重的房子是他們原來在五股合夥開工廠後買來做為
    工廠用的。（如何登記？）林口土地登記載我大哥呂阿坤的
    名字，三重房子是登記在戊○○名字。林口土地是先買的。
    」、「（三兄弟有簽立壹個協議書，是否知道？）知道。是
    呂阿坤打電話問我有無認識代書，說要作林口土地還有三重
    房子的協議，他們說大家年紀都有了，要把這個事情寫清楚
    ，怕留到下一代會起爭執。當時沒有去辦登記，可能是怕課
    增值稅的問題。（寫協議書時有無談到將產權辦理登記各三
    分之一的問題？）協議書上面是有寫持份都三分之一。他們
    沒有考慮去辦裡登記，林口土地及三重房子都各三分之一。
    」等語（見本院卷第89頁背面至第90頁）。堪認系爭10筆土
    地及大同南路房地，係上訴人與呂阿坤共同出資購買，而分
    別借名登記於呂阿坤及上訴人戊○○名下。
  (六)被上訴人抗辯辛○○雖收取售屋款497,333元， 係因辦理呂
    阿坤後事急需金錢，並無拒絕之理，且上訴人未將售屋餘款
    交付，簽署覺書時亦不清楚其內容，故不能證明借名登記云
    云。然被上訴人辛○○為成年人，非無社會經驗，於收取上
    開款項時並需簽署覺書，竟稱不知覺書內容且無拒絕收取金
    錢之理，顯與常情有違，而不足採，至其事後有無取得尾款
    ，乃係另一法律問題，不得以此否定系爭協議書之真正。
  (七)被上訴人另辯稱於呂阿坤於92年10月17日死亡，系爭10筆土
    地經財政部台灣省北區國稅局認定係呂阿坤之財產而核課遺
    產稅，若系爭10筆土地確係上訴人借名登記於訴外人呂阿坤
    名下，豈有不爭執卻任令財政部國稅局視為訴外人呂阿坤之
    遺產而核課遺產稅之理？就此，證人即財政部臺灣省北區國
    稅局三重稽徵所遺產稅徵收業務承辦人庚○○證稱：「（提
    上提示本院卷第147、148頁兩張掛號信回函及兩張身份證正
    反面影本，這兩張回執是否就是函詢戊○○、甲○○之回執
    ？）是的，就是147頁正面函之回執。」、「（ 對於遺產稅
    扣除額如何查證？）本件他的扣除額主張的是私人借貸，如
    果繼承人無法提示，就轉向債權人以函查方式請求提示。（
    如果兩邊都沒有提示，是否就表示他們的債權關係不存在，
    還是國稅局不承認。）舉證責任在納稅義務人，所以他們沒
    有提出證明文件，只是扣除時不認定，無法證明其債權關係
    是否存在。如果核定後他們事後有提出證據要求退稅的話，
    我們還是會依據其申請再調查一次。（ 提示本院卷第141頁
    背面、142頁協議書，當時提出之用意？）主張私人借貸600
    萬元。（協議書前面所寫不動產信託登記，你們是否會作認
    定。）不會去認定。還是要看實際資金流程是否存在。（如
    果有提出資金流程的話？）只是認定有債權六百萬元存在，
    不會去認定不動產信託關係，因為並沒有主張遺產有一部份
    是別人所有，所以我們並不會去認定。」等語（見本院卷第
    166頁至167頁 ），而依本院卷第147頁函詢內容可知，國稅
    局係就呂阿坤於90年間分別開立300萬元本票予上訴人2人乙
    事請求上訴人說明，與系爭土地是否由上訴人與呂阿坤共同
    出資購買無關，且國稅局之認定結果亦不當然等同於實體法
    上之效力，上訴人2 人未於核課遺產稅時爭執，更無從推論
    為承認系爭10筆土地僅屬呂阿坤所有，故被上訴人上開抗辯
    亦不足採。
七、上訴人可否依借名與信託之法律關係請求被上訴人移轉系爭
    179、179-3、180、210、211、217、217-4、217-5地號土地
    之應有部分？
  (一)按所謂信託行為，係指委託人授與受託人超過經濟目的之權
    利，而僅許可其於經濟目的範圍內行使權利之法律行為而言
    。故於信託法施行前，信託關係基於委託人與受託人間合意
    訂立信託契約，始成立（最高法院86年台上字第1086號判決
    意旨參照）。而稱「借名登記」者，謂當事人約定一方將自
    己之財產以他方名義登記，而仍由自己管理、使用、處分，
    他方允就該財產為出名登記之契約，其成立側重於借名者與
    出名者間之信任關係，在性質上應與委任契約同視，倘其內
    容不違反強制、禁止規定或公序良俗者，固應賦予無名契約
    之法律上效力，並類推適用民法委任之相關規定（最高法院
    98年台上字第990號判決參照 ）。又按解釋意思表示，應探
    求當事人之真意，不得拘泥於所用之辭句，為民法第98條所
    規定，而所謂探求當事人之真意，如兩造就其真意有爭執時
    ，應從該意思表示所根基之原因事實、經濟目的、一般社會
    之理性客觀認知、經驗法則及當事人所欲使該意思表示發生
    之法律效果而為探求，並將誠信原則涵攝在內，藉以檢視其
    解釋結果對兩造之權利義務是否符合公平正義（參最高法院
    96年台上字第286號判決）。
  (二)上訴人主張於68年間與訴外人呂阿坤共同平均出資購買系爭
    10筆土地及大同南路房地，並分別信託或借名登記於呂阿坤
    及上訴人戊○○名下等語。經查，系爭10筆土地於購買後並
    無積極使用行為，而系爭大同南路房地則做為呂阿坤設立之
    工廠使用，戊○○、甲○○亦於該工廠工作之事實，亦為兩
    造所不爭執，堪認上開協議書所載系爭10筆土地及大同南路
    房地為上訴人2 人及呂阿坤共同出資購買，並共同管理使用
    ，雖協議書記載為「信託登記」，應係當事人不懂法律所致
    ，解釋上訴人與呂阿坤之真意，及參諸系爭10筆土地及大同
    南路房地之使用管理情形，應認係分別借名登記於呂阿坤及
    上訴人戊○○名下。然與信託行為之信託人授予受任人超過
    經濟上目的之權利，許可受任人於經濟目的範圍內行使權利
    為契約之內容，且受任人對信託財產，依信託契約所定內容
    為積極之管理或處分，自有不同，故非屬信託關係。
  (三)綜上，系爭10 筆土地為上訴人2人與訴外人呂阿坤共同出資
    購買，並各有三分之一應有部分，而借名登記於呂阿坤名下
    ，復未見有何違反強制、禁止規定或公序良俗之情形，應賦
    予無名契約之法律上效力，並類推適用民法委任之相關規定
    。按民法第550條規定：「委任關係，因當事人一方死亡 、
    破產或喪失行為能力而消滅。」，則呂阿坤既於92年10月17
    日死亡，其與上訴人2人間之借名登記關係， 類推適用上開
    規定而消滅。而附表所示土地既已由被上訴人辦理繼承登記
    ，為無法律上之原因而致上訴人受有損害，上訴人依民法第
    179條規定 ，請求被上訴人將如附表所示土地所有權應有部
    分各移轉登記三分之一予上訴人戊○○及各移轉登記三分之
    一予上訴人甲○○，應屬有據。又上訴人此部分同時依不當
    得利及類推適用民法第541、542條等規定為請求，雖為不同
    標的，但僅有單一聲明，應為重疊的訴之合併關係，本院既
    認不當得利之請求為有理由，即應依其單一之聲明，為其勝
    訴之判決，自毋庸再就其餘法律關係為裁判，附此說明。
八、上訴人依據不當得利之法律關係及類推適用民法第542 條規
    定請求被上訴人連帶返還不當得利各200萬元有無理由？
  (一)按不當得利之受領人，以返還原物為原則，例外的依其利益
    之性質或其他情形不能返還原物時，始應償還其價額。次按
    不當得利之受領人，不知無法律上之原因者，僅負返還現存
    利益之責任，受領時知無法律上之原因或其後知之者，始應
    將受領時所得之利益或知無法律上之原因時所現存之利益，
    附加利息，一併償還（最高法院88年台上字第1373號判決意
    旨參照）。上訴人主張被上訴人擅自將其中189、217-1地號
    土地抵繳遺產稅，造成上訴人2 人受有無法移轉登記之損害
    ，故主張依民法第179 條不當得利規定請求被上訴人返還不
    當得利等語。查，系爭189、217-1地號土地於抵稅當時公告
    現值計算價額為10,086,525元 ，並已於94年4月27日辦理抵
    繳稅款登記（見原審卷第37頁、第95頁），又系爭10筆土地
    為上訴人借名登記於被上訴人之被繼承人呂阿坤名下，3 人
    各有三分之一應有部分已如前述 ，堪認被上訴人將系爭189
    、217-1地號土地抵稅受有利益 ，致上訴人受有無法移轉登
    記之損害，而成立民法第179條之不當得利。又上訴人2人各
    依其應有部分可得知價值即為3,362,175元（00000000÷3＝
    0000000），上訴人請求被上訴人返還不當得利各200萬元及
    附加利息，應屬可採。至被上訴人是否因系爭10筆土地借名
    登記於呂阿坤名下，致增加遺產稅之負擔而能否向上訴人請
    求，亦為另一法律問題，非本件審究範圍，且被上訴人並未
    主張抵銷，自無礙於本件上訴人請求之成立。
  (二)再按數人負同一債務，明示對於債權人各負全部給付之責任
    者，為連帶債務。無前項之明示時，連帶債務之成立，以法
    律有規定者為限。民法第272條定有明文。查， 被上訴人係
    於完成繼承登記後，將系爭189、217-1地號土地提供抵稅，
    此並非呂阿坤生前之債務，被上訴人自不需負連帶責任，民
    法第179條規定亦無連帶債務之規定， 故上訴人請求被上訴
    人連帶負返還上訴人各200萬元責任之主張， 並不可採。又
    上訴人主張依民法第542、544條等之規定，亦可請求被上訴
    人連帶賠償云云，惟上訴人與被上訴人間並不成立委任或借
    名契約關係，自無適用或類推適用上開規定之餘地。
九、綜上所述，上訴人依據不當得利之法律關係，請求被上訴人
    移轉如附表所示地號土地之應有部分各1/3， 並請求被上訴
    人給付上訴人各200萬元，及自起訴狀繕本送達翌日即96 年
    10 月8日（於96年9月27日寄存送達，於96年10月7日生送達
    效力）起至清償日止按週年利率5%計算之利息，為有理由。
    至請求被上訴人連帶責任部分，則無理由。原審判決就上開
    應予准許部分駁回上訴人請求，容有違誤，上訴意旨主張此
    部分判決不當，求予廢棄，為有理由，又上訴人於上開範圍
    內之追加請求亦有理由，爰由本院廢棄原判決後改判如主文
    第二項、三項所示。又兩造就本判決主文第三項不當得利部
    分，均聲明願供擔保為假執行及免為假執行，經核均無不合
    ，爰分別酌定相當擔保金額宣告之。至上開請求連帶給付不
    應准許部分，應駁回上訴人此部分追加之訴。
十、至兩造其餘之攻擊或防禦方法及未經援用之證據，經本院斟
    酌後，認為均不足以影響本判決之結果，自無逐一詳予論駁
    之必要，併此敘明。
十一、據上論結，本件上訴為有理由，追加之訴為一部有理由、
      一部無理由，爰判決如主文。
中    華    民    國    98    年    12    月    1     日
                    民事第十七庭
                          審判長法   官  藍文祥
                                法   官  吳燁山
                                法   官  陳麗芬
正本係照原本作成。
如不服本判決，應於收受送達後20日內向本院提出上訴書狀，其
未表明上訴理由者，應於提出上訴後20日內向本院補提理由書狀
（均須按他造當事人之人數附繕本）上訴時應提出委任律師或具
有律師資格之人之委任狀；委任有律師資格者，另應附具律師資
格證書及釋明委任人與受任人有民事訴訟法第466條之1第1 項但
書或第2項（詳附註）所定關係之釋明文書影本。
中    華    民    國    98    年    12    月    1     日
                                 書記官  張永中
附註：
民事訴訟法第466條之1（第1項、第2項）：
對於第二審判決上訴，上訴人應委任律師為訴訟代理人。但上訴
人或其他法定代理人具有律師資格者，不在此限。
上訴人之配偶、三親等內之血親、二親等內之姻親，或上訴人為
法人、中央或地方機關時，其所屬專任人員具有律師資格並經法
院認為適當者，亦得為第三審訴訟代理人。
附表
┌──┬───────┬──────┬────┬─────┐
│編號│土地坐落      │面積        │應有部分│登記所有權│
│    │              │（平方公尺）│        │人        │
│    │              │            │        │          │
│    │              │            │        │          │
├──┼───────┼──────┼────┼─────┤
│ 一 │臺北市林口鄉南│12879       │各1／160│辛○○、呂│
│    │勢埔段頭湖小段│            │        │芝庭、呂祈│
│    │0000-0000地號 │            │        │慧、丙○○│
│    │              │            │        │、丁○○  │
├──┼───────┼──────┼────┼─────┤
│    │臺北市林口鄉南│80          │各1／160│辛○○、呂│
│ 二 │勢埔段頭湖小段│            │        │芝庭、呂祈│
│    │0000-0000地號 │            │        │慧、丙○○│
│    │              │            │        │、丁○○  │
├──┼───────┼──────┼────┼─────┤
│    │臺北市林口鄉南│11178       │各1／160│辛○○、呂│
│ 三 │勢埔段頭湖小段│            │        │芝庭、呂祈│
│    │0000-0000地號 │            │        │慧、丙○○│
│    │              │            │        │、丁○○  │
├──┼───────┼──────┼────┼─────┤
│    │臺北市林口鄉南│1077        │各1／200│辛○○、呂│
│ 四 │勢埔段頭湖小段│            │        │芝庭、呂祈│
│    │0000-0000地號 │            │        │慧、丙○○│
│    │              │            │        │、丁○○  │
├──┼───────┼──────┼────┼─────┤
│    │臺北市林口鄉南│7919        │各1／200│辛○○、呂│
│ 五 │勢埔段頭湖小段│            │        │芝庭、呂祈│
│    │0000-0000地號 │            │        │慧、丙○○│
│    │              │            │        │、丁○○  │
├──┼───────┼──────┼────┼─────┤
│    │臺北市林口鄉南│6377        │各1／200│辛○○、呂│
│ 六 │勢埔段頭湖小段│            │        │芝庭、呂祈│
│    │0000-0000地號 │            │        │慧、丙○○│
│    │              │            │        │、丁○○  │
├──┼───────┼──────┼────┼─────┤
│    │臺北市林口鄉南│11          │各1／200│辛○○、呂│
│ 七 │勢埔段頭湖小段│            │        │芝庭、呂祈│
│    │0000-0000地號 │            │        │慧、丙○○│
│    │              │            │        │、丁○○  │
├──┼───────┼──────┼────┼─────┤
│    │臺北市林口鄉南│48          │各1／200│辛○○、呂│
│ 八 │勢埔段頭湖小段│            │        │芝庭、呂祈│
│    │0000-0000地號 │            │        │慧、丙○○│
│    │              │            │        │、丁○○  │
└──┴───────┴──────┴────┴─────┘

司法院資訊處製作；財團法人民間司法改革基金會備份。
